【裁判字號】    95,交上易,690
【裁判日期】    951018
【裁判案由】    過失致死
【裁判全文】
臺灣高等法院臺中分院刑事判決       95年度交上易字第690號
上  訴  人  台灣台中地方法院檢察署檢察官
上  訴  人
即  被  告  甲○○
選任辯護人  盧永和  律師
上列上訴人因被告過失致死案件，不服臺灣臺中地方法院94年度
交易字第337號中華民國95年4月20日第一審判決（起訴案號：臺
灣臺中地方法院檢察署94年度偵字第9935號），提起上訴，本院
判決如下：
    主  文
原判決撤銷。
甲○○因過失致人於死，處拘役伍拾日，如易科罰金，以佰元
折算壹日。緩刑貳年。
    事  實
一、被告甲○○於民國九十四年五月八日十二時二十五分許，駕
    駛車號ＱＯ─五八六二號自小客車，沿臺中縣豐原市○○○
    路由南往北方向行駛，於行經圓環南路與中興路口時，理應
    遵守交岔路口應減速慢行及汽車行駛時，駕駛人應注意車前
    狀況，隨時採取必要之安全措施。而當時天候為晴，光線充
    足，柏油路面無障礙物，路況良好，依當時情形，又無不能
    注意之情事，竟疏於注意，未減速慢行及疏未注意車前狀況
    ，適同一時、地，無適當駕駛執照之梁朝本因酒後（血液酒
    精濃度為一三五點七ｍｇ／ｄｌ，換算為呼氣酒精濃度達每
    公升○點六四六一九毫克，計算式：１３５．７÷２１０＝
    ０．６４６１９）騎乘車牌號碼為ＢＬ五─五六七號重機車
    ，沿中興路由東往西方向行駛，於行經該處時，亦疏未注意
    遵守紅燈號誌不得通行及酒後呼氣酒精濃度超過每公升零點
    二五毫克不能駕車之規定，致所騎駛之機車撞及甲○○所駕
    駛車輛之右前車門處，造成右前車門板金凹陷、車窗破裂、
    右前後車門板金擦損；梁朝本人車倒地，經送醫急救後，仍
    因頭部外傷致顱腦損傷，急救至九十四年五月八日十三時二
    十分不治死亡。甲○○於犯罪後，有偵查權限之人知悉犯罪
    人之前，主動向到場處理事故員警陳明自己係肇事者，並陳
    述肇事經過，自首接受裁判。
二、案經被害人梁朝本之女乙○○告訴臺灣臺中地方法院檢察署
    檢察官偵查起訴。
    理  由
一、訊據被告甲○○固坦承於上揭時、地駕車與被害人梁朝本騎
    乘之重型機車發生車禍，致被害人傷重死亡之事實，惟矢口
    否認有何過失致死之犯行，辯稱：車禍肇因於梁朝本酒醉後
    駕車，違規闖紅燈所致，被告並無過失；當日駕車沿臺中縣
    豐原市○○○路（內線道）由南往北方向行駛，行經圓環南
    路與中興路口前時，適時交通號誌為綠燈，被告見路口無來
    車後，稍減速後通過，突然發現梁朝本駕駛ＢＬ五─五六七
    號重型機車沿中興路由東往西違規闖紅燈，且其當時應已見
    被告自小客車，卻不知停止或迴避，欲衝過中興路，被告見
    狀立即煞車並往左（中央分向島）偏移，但已閃避不及，致
    被告車輛遭梁朝本之機車擦撞，右側車身受損、右側車窗破
    裂，隨即下車處理，梁朝本倒地，嗣後方查知梁朝本酒醉後
    駕車、違規闖紅燈且無照駕駛云云。
二、本院查：
  (一)被告甲○○於上開時、地發生車禍致梁朝本死亡之事實，有
    道路交通事故現場圖、道路交通事故調查報告表（一）、（
    二）、現場照片二十張及豐原醫院診斷證明書等附卷可稽。
    且被害人梁朝本確因本件車禍致頭部外傷顱腦損傷死亡，業
    經臺灣臺中地方法院檢察署檢察官督同檢驗員相驗屬實，製
    有相驗筆錄、相驗屍體驗斷書、相驗報告書及相驗屍體證明
    書等附卷足憑。
  (二)按汽車行駛至交叉路口應注意車前路況、隨時採取必要安全
    措施，且行經行人穿越道應減速慢行，道路交通安全規則第
    九十四條第三項及第一百零三條分別定有明文。查：
  (1)依相驗卷附道路交通事故現場圖及相片所示，肇事現場有一
    行人穿越道；被害人機車因肇事撞擊後倒地移動之刮地痕方
    向與被害人之行向近垂直，即與被告行車方向相同，刮地痕
    達六公尺長，機車最後停止位置，係在被告行向之圓環南路
    過中興路之內側車道路口，且倒在行人穿越道上。被害人機
    車前車頭輕微損害，被告停車位置則在圓環南路北往南停止
    線前中央分向島前之行人穿越道上，距離被害人機車三點六
    公尺，汽車右側前方向燈後位置、右側前後車門有擦痕、右
    側車窗玻璃凹入破損嚴重。依上開現場跡證觀之，被害人機
    車所留刮地痕方向與被害人行向，幾乎成垂直狀態而與被告
    行向相同，被告汽車右側前方向燈後位置、右側前後車門有
    擦痕及車窗玻璃凹入破損嚴重（此位置與被害人騎乘機車之
    高度相當），應係撞擊力道強大，致使有相當重量之人、車
    拋離撞擊位置，且使機車之刮地痕長達六公尺，被告於行經
    上開交岔路口及行人穿越道時未減速慢行、注意車前狀況應
    可認定。
  (2)汽車駕駛人信賴其他參與交通之對方亦能遵守交通規則，同
    時為必要之注意，謹慎採取適當之行動，而對於不可知之對
    方違規行為並無預防之義務，然因對於違規行為所導致之危
    險，若屬已可預見，且依法律、契約、習慣、法理及日常生
    活經驗等，在不超越社會相當性之範圍應有注意之義務者，
    自仍有以一定之行為避免結果發生之義務（最高法院七十四
    年臺上字第四二一九號判例參照）。且汽車駕駛人對於防止
    危險發生之相關交通法令之規定，業已遵守，並盡相當之注
    意義務，以防止危險發生，始可信賴他人亦能遵守交通規則
    並盡同等注意義務。若因此而發生交通事故，方得以信賴原
    則為由免除過失責任（最高法院著有八十四年臺上字第五三
    六○號判例參照）。又按交通法規所稱「注意車前狀況」之
    情形，是指駕駛人就其注意力所及之情況下，對於車前已存
    在或可能存在事物應予注意，以便採取適當之反應措施而言
    ，是駕駛人注意車前狀況，應建立在行車當時之時間、空間
    之一切狀況下進行綜合判斷。是以，本件被害人無照、酒後
    騎駛機車且於上開交路口有闖紅燈之行為為肇事主因（見後
    述），然被告於行經上開交岔路口，既未減速慢行，注意車
    前狀況，其過失雖屬輕微，但亦為肇事之共同原因。參酌被
    告於九十四年五月八日在台中縣警察局交通隊豐原交通分隊
    接受調查時陳稱：「因重機車駕駛梁朝本（沿中興路東往西
    方向直行行駛）突然從我右側駛出行駛，我因來不及反應所
    以才會發生碰撞」「（問：發現危害狀況時與對方距離多遠
    ？）答：距離很近，發現時已來不及就發生碰撞」「行車速
    度大約四十至五十公里左右，我有立即煞車及閃躲動作」；
    又於九十四年五月九日在豐原醫院太平間檢察官相驗時，接
    受檢察官訊問亦供稱：「我的號誌是綠燈，突然對方衝出來
    ，我來不及反應」「（問：你認本件車禍你有無過失？）答
    ：我應該有過失」等語益明。
  (3)本件經送台灣省台中縣區車輛行車事故鑑定委員會鑑定結果
    ，認違反號誌指示之闖紅燈者應為肇事原因等情，有該會九
    十五年八月二十三日函附本院卷可查，依後述認定之結果，
    被害人梁朝本違反行車號誌指示，依上開鑑定結果，似應負
    全部肇事責任，然本院以上開理由，認被告亦應負較輕之肇
    事責任，併予敘明。
  (三)被害人無照、酒後駕駛且闖紅燈，就本件車禍之發生應負主
    要之過失責任
  (1)被害人梁朝本無適當之駕駛執照且酒後騎駛前開機車，血液
    酒精濃度為一三五點七ｍｇ／ｄｌ，換算為呼氣酒精濃度達
    每公升○點六四六一九毫克等情，有公路監理電子閘門查詢
    資料、衛生署豐原醫院酒精測定檢驗報告附相驗卷可查。
  (2)依肇事現場圖及相片所示：肇事現場之交岔路口，圓環南路
    略呈南北方向、中興路為東西向，另有一西勢路位於交岔路
    口之西北側，止於交岔路口等情；另依原審卷附交通部公路
    總局第二區養護工程處臺中工務段九十四年十二月十四日及
    本院卷附九十五年九月二十一日涵所示：I案發當時即九十
    四年五月八日左右執行時段六時三十分至二十三時三十分為
    「三色運作」，管制次序為「三時相運作」，第一時相幹道
    圓環南路雙向通行七十五秒；第二時相中興路雙向通行三十
    秒；第三時相西勢路雙向通行十五秒。II圓環南路與西勢路
    交岔路口之西勢路由北往南型態為Ｔ型雙向行車之巷道，僅
    止於交岔路口。III西勢路上之燈號，由其顯示方向，係供西
    勢路由北往南之用路人使用。Ⅳ西勢路號誌為獨立時相，由
    交岔路口東側中興路上，欲進入西勢路應以中興路之燈號為
    行止依據等語。參酌證人即案發當時在中興路西側之羅素梅
    於檢察官偵查時證稱：「我當時在停紅燈，聽到碰一聲，抬
    起頭來看到機車已經倒下去了，汽車稍微在斜前方，就如警
    察當時劃的位置」「我當天剛停紅燈沒多久就聽到碰的聲音
    ，但是我不確定當天機車及汽車的行進方向為何，當時我是
    在中興路上停紅燈，當我看到時，轎車與機車都在圓環南路
    上了，但是圓環南路上還有一個西勢路的斜岔路口」等語，
    證人所在之中興路口西側既為紅燈，則在另側中興路口之被
    害人自屬紅燈無訛，是被害人於肇事前，未依燈號行進而闖
    紅燈應可認定。
  (四)綜合上述，依前開道路交通事故調查報告表所載，當時天候
    為晴，速限每小時五十公里，路面無障礙物，視距良好，依
    當時情形，並無不能注意之情狀，被告竟疏未注意，以致肇
    事，應有過失，被告辯稱無過失云云，應無可採。雖被害人
    無照、酒後駕駛及闖紅燈等行為為本件肇事主因，然此僅係
    被害人與有過失，不能因此解免被告過失致死之責任，參以
    被害人梁朝本確因本件車禍，顱腦損傷致死，已見前述，被
    告過失駕車肇事行為，與被害人之死亡結果間，自具有相當
    因果關係。本案事證已臻明確，被告過失致死犯行洵堪認定
    。
  (五)告訴人另以：被害人於案發當日上午十一時二十分離家後，
    曾在鄰居賴美惠住處停留聊天至十一時五十分始離去，不久
    即發生車禍，依被害人住處與肇事地點之相關位置，被害人
    應係自西勢路駛向圓環東路，具狀聲請訊問證人賴美惠云云
    ，查：I依上開聲請內容，證人僅能證明被害人離開之時間
    ，至被害人其後之行止方向，不必然自西勢路往圓環東路，
    是此證據聲請欠缺關連性；II依卷附現場相片所示，肇事車
    輛之相關位置、被害人倒臥位置及小客車受損位置係右側車
    門等客觀證據，亦難想像被害人係自西勢路至肇事交岔路口
    ，是無調查必要，併予敘明。
三、查刑法業以中華民國九十四年二月二日總統令修正公布，並
    自九十五年七月一日施行。被告行為後，其應適用之相關法
    律已有變更，茲就與本案適用有關之條文，比較說明如下：
  (一)法定刑中罰金刑部分：
    刑法第三十三條第五款業經修正公布，修正後刑法第三十三
    條第五款規定「罰金：新臺幣一千元以上，以百元計算之」
    ，與修正前刑法第三十三條第五款規定「罰金：（銀元）一
    元以上」不同。比較新舊法結果，以修正前即行為時法較有
    利於被告，故依刑法第二條第一項前段規定，本案關於刑法
    第二百七十六條第一項之法定刑罰金部分，自應適用行為時
    之法律即修正前刑法第三十三條第五款規定決定其罰金部分
    之法定刑。
  (二)法定刑中罰金刑提高標準之新舊法適用：
    被告行為後，刑法施行法第一條之一於九十五年六月十四日
    經以華總一義字第09500085181 號令修正公布增訂。修正增
    訂之刑法施行法第一條之一規定「中華民國九十四年一月七
    日刑法修正施行後（按指九十五年七月一日），刑法分則編
    所定罰金之貨幣單位為新台幣。九十四年一月七日刑法修正
    時，刑法分則編未修正之條文定有罰金刑者，自九十四年一
    月七日刑法修正施行後，就其所定數額提高為三十倍。但七
    十二年六月二十六日到九十四年一月七日新增或修正之條文
    ，就其所定數額提高為三倍」。而本件被告所犯上開規定有
    罰金刑，且為刑法分則編未修正之條文而定有罰金刑者；於
    刑法施行法第一條之一修正增訂前，其貨幣單位為銀元，罰
    金刑之提高標準應適用罰金罰鍰提高標準條例第一條之規定
    「依法律應處罰金、罰鍰者，就其原定數額得提高為二倍至
    十倍。」而再依現行法規所定貨幣單位折算新臺幣條例第二
    條規定「現行法規所定金額之貨幣單位為圓、銀元或元者，
    以新臺幣元之三倍折算之」，比較新舊法適用之結果，其關
    於法定刑為罰金部分之提高標準，新舊法均無不利之情形，
    故依刑法第二條第一項前段規定，本案關於刑法第二百七十
    六條第一項之法定刑罰金提高標準部分，自應適用行為時之
    法律即罰金罰鍰提高標準條例第一條之規定。
  (三)易科罰金部分：
    修正公布施行之刑法第四十一條第一項前段則規定：「犯最
    重本刑為五年以下有期徒刑以下之刑之罪，而受六個月以下
    有期徒刑或拘役之宣告者，得以新臺幣一千元、二千元或三
    千元折算一日，易科罰金。」比較修正前後之易科罰金折算
    標準，以九十五年七月一日修正公布施行前之規定，較有利
    於被告，則應依刑法第二條第一項前段，適用修正前刑法第
    四十一條第一項前段規定，定其折算標準。
  (四)自首部分：
    刑法第六十二條將原規定之必減修為得減，雖性質上屬刑罰
    裁量之事項，惟既影響行為人之刑罰法律效果，應屬法律變
    更之範疇，而有第二條第一項之適用，經比較新舊法，以舊
    法規定「必減」對行為人較為有利，應適用舊法。
四、核被告甲○○所為，係犯刑法第二百七十六條第一項之過失
    致死罪。再被告於犯罪後，有偵查權限之人知悉犯罪人之前
    ，主動向到場處理事故員警陳明自己係肇事者，並陳述肇事
    經過，此有臺中縣警察局豐原分隊道路交通事故肇事人自首
    情形紀錄表在卷可按，為對於未發覺之犯罪自首接受裁判，
    應依刑法第六十二條前段之規定，減輕其刑。原審予以論罪
    科刑固非無見，惟原判決就與本案有重大關係之被害人闖紅
    燈部分未能具體認定，致具體肇事責任不明，應有未當；被
    告上訴，認其就本件車禍並無過失云云，為本院所不採，已
    見前述；檢察官上訴意旨略以：被告於肇事後，未對被害人
    家屬表示歉意且未與被害人家屬和解，原審僅量處有期徒刑
    六月，量刑過輕云云，衡諸被害人應負本件車禍主要過失責
    任，且是否達成和解，涉及被告及被害人家屬對過失程度之
    認知及請求金額多寡，未可一概而論以犯後態度不佳，檢察
    官之上訴亦屬無理由，惟原判決既有上開可議之處即屬無可
    維持，應予撤銷改判。爰審酌上情、被告過失程度甚輕，被
    害人應負主要過失責任，被告犯罪後態度等一切情狀，量處
    如主文所示之刑，並諭知易科罰金之折算標準。復查被告前
    未曾受有期徒刑以上刑之宣告，有台灣高等法院被告全國前
    案紀錄表附卷可稽，本件因過失犯罪，過失程度輕微，且犯
    後已與被害人家屬達成和解，有告訴人代理人所陳和解書一
    紙附卷可查，態度良好，經此教訓，當知所警惕，應無再犯
    之虞，本院認對被告所宣告之刑，以暫不執行為適當，爰併
    宣告緩刑二年。
五、據上論斷，應依刑事訴訟法第三百六十九條第一項前段、第
    三百六十四條、第二百九十九條第一項前段，刑法第二條第
    一項、（修正前）第二百七十六條第一項、（修正前）第六
    十二條前段、（修正前）第四十一條第一項前段、第七十四
    條第一項第一款，罰金罰鍰提高標準條例第一條前段、（修
    正前）第二條，判決如主文。
本案經檢察官丙○○到庭執行職務。
中    華    民    國    95    年    10   月    18     日
               刑事第四庭  審判長法  官  洪  耀  宗
                                 法  官  江  德  千
                                 法  官  劉  登  俊
上列正本證明與原本無異。
不得上訴。
                                 書記官  粘  銘  環
中    華    民    國    95    年    10    月    19    日
                                                      Ｆ


司法院資訊處製作；財團法人民間司法改革基金會備份。
